臺灣高等法院刑事判決　　　　　　　　96年度上訴字第3374號
上　訴　人　臺灣臺北地方法院檢察署檢察官
被　　　告　甲○○
　　　　　　　　　　現於臺灣台北監獄
上列上訴人因被告違反毒品危害防制條例案件，不服臺灣台北地
方法院96年度訴字第448號，中華民國96年7月20日第一審判決（
起訴案號：臺灣台北地方法院檢察署96年度毒偵字第594 號），
提起上訴，本院判決如下：
    主  文
上訴駁回。
    事  實
一、甲○○前於民國88年間因施用毒品案件，經送觀察勒戒後，
    認無繼續施用毒品傾向，經台灣台北地方法院檢察署檢察官
    於88年5月18日以88年度偵緝字第534號為不起訴處分確定；
    復因施用毒品案件，經台灣桃園地方法院於93年8月5日以93
    年度簡字第353號判決有期徒刑4月確定，其又於93年間因犯
    傷害、竊盜及贓物等罪，經台灣板橋地方法院93年度簡字第
    1534號、93年度易字第453號分別判處有期徒刑3月、1年及3
    月，與前開施用毒品案件合併定應執行有期徒刑1年7月，甫
    於94年11月18日縮短刑期執行完畢。竟於96年2月4 日下午5
    時許，在台北縣深坑鄉○○路○段83巷巷口，以將第一級毒
    品海洛因置於針筒內再注射到體內之方式，施用第一級毒品
    海洛因，嗣於同日下午6 時30分，為警在上址所查獲，並扣
    得注射針筒1支、塑膠鏟管1支、殘渣袋1個。
二、案經台北縣政府警察局新店分局報請台灣台北地方法院檢察
    署檢察官偵查後起訴，甲○○於就被訴事實為有罪之陳述，
    經告知簡式審判程序意旨，並聽取當事人之意見後，裁定依
    簡式審判程序進行。
    理    由
一、上揭事實，業據被告於原審及本院審理時坦承不諱，且被告
    於96年2月4日18時30分許為警查獲後，經警採集尿液檢體（
    檢體編號：G106039 號）送請臺灣檢驗科技股份有限公司以
    酵素免疫分析法初步檢驗，再佐以氣相層析質譜儀分析法確
    認檢驗結果，確呈嗎啡陽性反應，有該公司96年2 月16日濫
    用藥物尿液檢驗報告1紙在卷可稽。復有法務部調查局96年3
    月14日調科壹字第09623021840 號鑑定書，及扣案之注射針
    筒1支、塑膠鏟管1支、殘渣袋1 個等物扣案可資佐證，足認
    被告上開自白確與事實相符，應堪採信。本件事證明確，被
    告犯行洵堪認定。
二、台灣基隆地方法院檢察署96年度毒偵字第765 號於移送原審
    併辦意旨以：被告基於施用第一級毒品海洛因之犯意，於96
    年2月7日凌晨1 時10分為警採尿前回溯24小時內之某時許，
    在不詳處所，施用第一級毒品海洛因1次，嗣於同年月6日下
    午5 時50分許，在台北縣平溪鄉東勢村43線3K處，因另涉竊
    盜罪嫌為警查獲，經警採其尿液送驗結果，其尿液中係呈鴉
    片類之陽性反應，因認被告涉有毒品危害防制條例第10條第
    1 項之罪，並與前揭論罪科刑部分有包括一罪之集合犯關係
    。
三、上揭移送併辦意旨所指犯罪行為，被告於96年2月7日警詢稱
    ：伊最後1 次係於96年2月4日17時許在自己車上施打海洛因
    ，而否認上揭移送併辦意旨之犯行；再服用海洛因後，尿液
    可驗出嗎啡最長時間，與服用劑量、服用頻率、服用方式、
    飲用水量之多寡、個人體質及其代謝情況等因素有關，依個
    案而異。依據Clarke's Isolation and Identification of
    Drugs第二版記述，海洛因服用後於24 小時內，經由尿液排
    出之量可能達施用劑量之百分之80。另MichaelL.Smith等人
    針對不同受試者，以注射方式給予1次劑量3mg至12mg海洛因
    進行試驗，結果顯示注射劑量增加，可驗出嗎啡陽性反應（
    濃度高於或等於300ng/ml）之時間亦有延長之趨勢，而不同
    受試者可檢出嗎啡陽性之時間各異，平均為一至二天，惟部
    份注射12mg海洛因者，至72小時仍可檢出微量嗎啡成分，故
    若服用高劑量海洛因，其尿液在72至96小時內，仍有檢出嗎
    啡成分可能性，但以嚴重海洛因濫用者之可能性較高。另依
    據Clarke`s Isolation and Identification of Drugs第二
    版記載，嗎啡（海洛因之主要代謝物）之半衰期（血中濃度
    減半所需之時間）大約為3 小時，而服用海洛因後24小時內
    約有服量之80％排泄於尿液中；海洛因於尿液中排出之最長
    時限，受施用劑量、施用方式、個人體質及其代謝情況等因
    素影響，因個案而異，一般可檢出之最長時間為海洛因服用
    後2至4天，此有行政院衛生署管制藥品管理局92年2月7日管
    檢字第0920000881號函及91年10月3 日管檢字第110436號函
    在卷可按，是依據被告在本案於96年2月4日查獲時所採集尿
    液作成之台灣檢驗科技股份有限公司96年2 月16日濫用藥物
    檢驗報告，其嗎啡數值為 33446ng/ml，而併辦部分於96年2
    月7 日查獲時所採集尿液作成之台灣檢驗科技股份有限公司
    96年3 月3日濫用藥物檢驗報告，其嗎啡數值為2830ng/ml，
    其數值已較本案所測數值明顯降低且呈微量反應，可推知被
    告上述所言應為真正，因此，則被告遭該貳次查獲，應僅係
    同一次施用第一級毒品海洛因之行為，應可認定。
四、按海洛因為毒品危害防制條例第2條第2項第1 款所規定之第
    一級毒品。本件被告施用海洛因之行為，係犯同條例第10條
    第1 項之施用第一級毒品罪。被告有前開有期徒刑執行完畢
    之紀錄，有本院被告前案紀錄表1份在卷可參，被告於5年內
    故意再犯本件有期徒刑以上之罪，應依刑法第47條第1 項之
    規定論以累犯，並加重其刑。原審基於上述理由，因依毒品
    危害防制條例第10條第1項、刑法第41條第1項前段、第47條
    第1 項，並審酌被告曾因施用毒品而觸法，經觀察勒戒並強
    制戒治釋放後，復再次施用並持有毒品，難認有悔悟之心。
    施用及持有毒品對個人身心戕害甚鉅，然審酌其犯罪之動機
    、目的、所受之刺激、手段、智識程度及所生危害及犯後坦
    承犯行之態度等一切情狀量處被告有期徒刑10月，以示懲儆
    ；此外，因本件被告犯罪時間係在96年4 月24日以前，另依
    中華民國96年罪犯減刑條例第2條第1項第3 款、第7條、第9
    條減其宣告刑2分之1，並諭知易科罰金之折算標準。又扣案
    之注射針筒1支、塑膠鏟管1支、殘渣袋1 個，為被告所有供
    犯罪或犯罪預備之物，依刑法第38條第1項第2款規定宣告沒
    收。核其認事用法，俱無違誤，量刑亦甚允洽。
五、檢察官上訴意旨以：被告基於施用第一級毒品海洛因之犯意
    ，於96年4 月14日為警採尿回溯前26小時內之某時許，在不
    詳地點處所，施用第一級毒品海洛因，嗣於同日凌晨1 時許
    ，在台北縣三重市○○路○段8弄9號前，為警查獲，經警採
    其尿液送驗結果，其尿液呈鴉片類之陽性反應；另被告於96
    年4 月17日上午11時許，在其台北縣平溪鄉東勢村芊蓁坑10
    號住處，施用第一級毒品海洛因，經警採其尿液送驗結果，
    其尿液呈鴉片類之陽性反應；又於96年4 月20日某時，在台
    北縣深坑鄉某處，施用第一級毒品海洛因，經警採其尿液送
    驗結果，其尿液呈鴉片類之陽性反應；而均認被告涉有毒品
    危害防制條例第10條第1 項之罪，並與前揭論罪科刑部分有
    包括一罪之集合犯關係云云。然查：
  (一)按「刑事法若干犯罪行為態樣，本質上原具有反覆、延續實
    行之特徵，立法時既予特別歸類，定為犯罪構成要件之行為
    要素，則行為人基於概括之犯意，在密切接近之一定時、地
    持續實行之複次行為，倘依社會通念，於客觀上認為符合一
    個反覆、延續性之行為觀念者，於刑法評價上，即應僅成立
    一罪。學理上所稱『集合犯』之職業性、營業性或收集性等
    具有重複特質之犯罪均屬之，例如經營、從事業務、收集、
    販賣、製造、散布等行為概念者是。」，最高法院著有95年
    台上字第1079號判決意旨可資參照。是以刑事實務上所謂集
    合犯，係在立法上本即預定有複數之同種行為反覆實施之性
    質，本件被告所犯毒品危害防制條例第10條第1 項之施用第
    一級毒品罪，其構成要件，在立法上並無預定其有複數之同
    種行為反覆實施之性質，已與一般學理上及審判實務上所定
    義、習用之「集合犯」概念不相符合。
  (二)次按「查施用毒品罪，在修正刑法於95年7月1日施行前，無
    論實務與理論，一向認為施用完畢，其犯罪即屬成立，基於
    概括犯意，多次施用同級毒品，認係成立連續犯，從無依接
    續犯或常習犯、集合犯所謂包括一罪論處之例，則95 年7月
    1 日起刑法連續犯規定刪除後，多次施用同級毒品，自應併
    合處罰。」，最高法院亦著有96年台上字第1195號判決可資
    參照。從而本件被告所犯施用毒品罪，依實務與理論，一向
    認為施用完畢，其犯罪即屬成立，縱認其係基於概括之犯意
    ，多次施用同級毒品，但因新法已刪除連續犯之規定，且以
    往實務與理論上，從無依接續犯或常習犯、集合犯所謂包括
    一罪論處之例，則本件被告先後多次施用同級毒品，自應併
    合處罰，而無成立集合犯之可能。
  (三)綜上所述，檢察官上訴意旨所指被告另於96年4 月14、17、
    20日遭查獲之施用第一級毒品犯行，其與本案間，自無成立
    集合犯之可能，法院自屬無從併予審究。公訴人猶以毒品因
    具有成癮性、濫用性，立法實務首重以刑事處遇方式戒斷行
    為人之毒癮，故施用毒品本身具有反覆、延續之行為特徵，
    持續多次施用毒品始為此類犯罪之典型或常態，於刑法評價
    上，施用毒品應僅成立集合犯一罪，被告另於96年4 月14、
    17、20日遭查獲之施用毒品犯行，與本件被告所為施用毒品
    犯行顯然具備「集合犯」「反覆」、「延續性」之行為概念
    ，為實質上一罪，任意指摘原判決不當，其上訴為無理由，
    應予駁回。此部分應退回由檢察官另行依法辦理，附此敘明
    。
據上論斷，應依刑事訴訟法第368條，判決如主文。
本案經檢察官張秋雲到庭執行職務。
中　　華　　民　　國　　96　　年　　9　　月　　13 　　日
　　　　　　　　　刑事第十一庭審判長法　官  張連財
　　　　　　　　　　　　　　　　    法　官  林明俊
　　　　　　　 　 　　　　　　　　　法　官  楊照男
以上正本證明與原本無異。
如不服本判決，應於收受送達後10日內向本院提出上訴書狀，其
未敘述上訴之理由者並得於提起上訴後10日內向本院補提理由書
（均須按他造當事人之人數附繕本）。
                                    書記官  陳秋雄
中　　華　　民　　國　　96　　年　　9　　月　　13 　　日
附錄：本案論罪科刑法條全文
毒品危害防制條例第10條：
施用第一級毒品者，處6 月以上5 年以下有期徒刑。
施用第二級毒品者，處3 年以下有期徒刑。
